ACORDAO-COMPLETO-2400251

ACÓRDÃO 4475/2020 ATA 12/2020 - SEGUNDA CÂMARA

VISTOS, relatados e discutidos estes autos de reformas deferidas pela Diretoria de Administração de Pessoal junto ao Comando da Aeronáutica em favor de Cléber Leite de Almeida, José Bezerra Filho, Odenir Sá de Paiva e Paulo Roberto Martins Mendonça;
ACORDAM os Ministros do Tribunal de Contas da União, reunidos em Sessão da 2ª Câmara, nos termos do art. 71, III e IX, da Constituição de 1988, e dos arts. 1º, V, 39, II, e 45 da Lei nº 8.443, de 1992, além dos arts. 260, § 1º, e 262, § 2º, do RITCU, ante as razões expostas pelo Relator, em:
9.1. considerar prejudicada a apreciação de mérito dos atos iniciais de reforma em favor de Cléber Leite de Almeida (à Peça 2 sob o nº 28101/2019) , José Bezerra Filho (à Peça 3 sob o nº  29083/2019) , Paulo Roberto Martins Mendonça (à Peça 4 sob o nº 36528/2019) e Odenir Sá de Paiva (à Peça 5 sob o nº 37164/2019) , por perda de objeto, nos termos do art. 260, § 5º, do RITCU, diante do superveniente falecimento dos interessados;
9.2. determinar que, diante do falecimento dos aludidos militares-instituidores, a Diretoria de Administração de Pessoal junto ao Comando da Aeronáutica atente para a necessidade de evitar a repercussão das ilegalidades ora suscitadas pela Sefip sobre as eventuais pensões militares resultantes dos presentes atos em favor de Cléber Leite de Almeida (Peça 2) , diante da indevida acumulação com o vínculo na RAIS perante o Cindacta IV, e de José Bezerra Filho (Peça 3) , diante da indevida acumulação com a reforma sob o nº 10714952-07-2000-001736-7 no e-Pessoal (Sisac) ;
9.3. determinar que a unidade técnica adote as seguintes medidas:
9.3.1. envie a cópia deste Acórdão, com o Relatório e a Proposta de Deliberação, à Diretoria de Administração de Pessoal junto ao Comando da Aeronáutica, para ciência e adoção das providências cabíveis, devendo promover, ainda, o efetivo cumprimento ao item 9.2 deste Acórdão; e
9.3.2. arquive o presente processo, ficando a Sefip dispensada de promover o monitoramento da determinação proferida pelo item 9.2 deste Acórdão.

Atos de reforma deferidos pela Diretoria de Administração de Pessoal do Comando da Aeronáutica em favor de Cléber Leite de Almeida, José Bezerra Filho, Odenir Sá de Paiva e Paulo Roberto Martins Mendonça.

Segunda Câmara

Diretoria de Administração de Pessoal junto ao Comando da Aeronáutica.

3. Interessados: Cléber Leite de Almeida (CPF XXX.957.266-XX); José Bezerra Filho (CPF XXX.007.387-XX); Odenir Sá de Paiva (CPF XXX.028.652-XX); e Paulo Roberto Martins Mendonça (CPF XXX.440.718-XX).

13.1. Ministros presentes: Ana Arraes (Presidente), Augusto Nardes, Aroldo Cedraz e Raimundo Carreiro.
13.2. Ministro-Substituto presente: André Luís de Carvalho (Relator).

ANDRÉ DE CARVALHO

Trata-se de reformas deferidas pela Diretoria de Administração de Pessoal junto ao Comando da Aeronáutica em favor de Cléber Leite de Almeida, José Bezerra Filho, Odenir Sá de Paiva e Paulo Roberto Martins Mendonça.
2.	Após a análise final do feito, a auditora federal da Sefip lançou o seu parecer conclusivo à Peça 7, com a anuência, por delegação de competência, do diretor da unidade técnica (Peça 8) , nos seguintes termos:
"Introdução:
1. Trata-se de atos de reforma, submetidos, para fins de registro, à apreciação do Tribunal de Contas da União (TCU) , de acordo com o art. 71, inciso III, da Constituição Federal.  Os atos foram cadastrados e disponibilizados ao TCU por intermédio do Sistema e-Pessoal, na forma do art. 2º e 4º da Instrução Normativa TCU 78/2018.
2. Os atos desse processo pertencem às seguintes unidades:
2.1. Unidade emissora: MINISTÉRIO DA DEFESA-COMANDO DA AERONÁUTICA (VINCULADOR) .
2.2. Unidade cadastradora:  MINISTÉRIO DA DEFESA-COMANDO DA AERONÁUTICA (VINCULADOR) .
2.3. Subunidade cadastradora: DIRETORIA DE ADMINISTRAÇÃO DE PESSOAL - DIRAP.
Exame técnico:
Procedimentos aplicados:
3. Os procedimentos para exame, apreciação e registro de atos de pessoal encontram-se estabelecidos na Instrução Normativa TCU 78/2018 e na Resolução TCU 206/2007. Essas normas dispõem que os atos de pessoal disponibilizados por meio do e-Pessoal devem ser submetidos previamente a críticas automatizadas, com base em parâmetros predefinidos.
4. As críticas das informações cadastradas na etapa de coleta do ato foram elaboradas e validadas levando-se em conta as peculiaridades de cada ato. Os itens verificados nessa etapa são inerentes a dados cadastrais, fundamentos legais, mapa de tempo, ficha financeira, assim como eventuais ocorrências de acumulação. Trata-se de verificações abrangentes, minuciosas e precisas e sem a necessidade de ação humana e, portanto, menos suscetível a falhas. As críticas aplicadas estão discriminadas no sistema, no Menu e-Pessoal, opção 'Crítica', que podem ser acessadas mediante concessão de perfil específico a servidores do TCU responsáveis pela análise.
5. Além das críticas automatizadas, há verificação humana adicional no caso de haver alertas do sistema ou informações não formatadas, como esclarecimentos do gestor ou do controle interno.
6. As críticas também consideram os registros do Sistema Integrado de Administração de Recursos Humanos (Siape) . O Siape disponibiliza informações atualizadas sobre as parcelas que integram os proventos, diferentemente, portanto, do e-Pessoal, que informa as parcelas no momento do registro do ato.
7. Essa confrontação com o Siape fornece uma visão atual e verdadeira da situação, o que permite descaracterizar irregularidades e inconsistências que, embora constantes do e-Pessoal, já foram corrigidas.
8. As verificações detectadas nos atos encontram-se discriminadas na aba de pendências de cada ato no sistema e-Pessoal, bem como nos espelhos dos atos contemplados por esta instrução.
Exame das Constatações:
9. Ato: 28101/2019 - Interessado: CLÉBER LEITE DE ALMEIDA - CPF: XXX.957.266-XX
9.1. Parecer do Controle Interno: considerar o ato Legal.
9.2. Constatações e análises:
9.2.1. Possível acumulação inválida com vínculo (RAIS) órgão 'CINDACTA IV (CNPJ 00.394.429/0128-93) ', cargo 'Praça da aeronáutica', data de vigência '3/2/1997'.
a. Justificativa do Gestor de Pessoal: Não há. Verificação efetuada no âmbito do TCU;
b. Análise do Controle Interno:  Não há. Verificação efetuada no âmbito do TCU.
9.2.2. A quantidade de acumulações válidas ultrapassa o limite permitido (2) . Atos em acumulação: vínculo (RAIS) órgão 'ESCOLA P. C. DO AR (00.394.429/0056-84) ', cargo 'Praça da aeronáutica ', data de vigência '03/02/1997', vínculo (RAIS) órgão 'GAP LAGOA SANTA (00.394.429/0186-62) ', cargo 'Praça da aeronáutica ', data de vigência '03/02/1997'.
a. Justificativa do Gestor de Pessoal: Não há. Verificação efetuada no âmbito do TCU.
b. Análise do Controle Interno:  Não há. Verificação efetuada no âmbito do TCU.
9.3. O detalhamento da inconsistência acima elencada encontra-se no anexo II dessa instrução.
9.4. Encaminhamento do ato:
9.4.1. Considerar ILEGAL e recusar registro  do ato de Reforma de CLEBER LEITE DE ALMEIDA do quadro de pessoal do órgão/entidade MINISTÉRIO DA DEFESA-COMANDO DA AERONÁUTICA (VINCULADOR) , com base nos arts. 71, inciso III, da Constituição Federal, 1º, inciso V, e 39, inciso II, da Lei 8.443/1992 e 260, § 1º, do Regimento Interno.
10. Ato: 29083/2019 - Interessado: JOSE BEZERRA FILHO - CPF: XXX.007.387-XX
10.1. Parecer do Controle Interno: considerar o ato Legal.
10.2. Constatação e análise:
10.2.1. Possível acumulação inválida com ato de 'CONCESSÃO DE REFORMA' número 'SISAC-10714952-07-2000-001736-7', órgão 'DIRETORIA DE ADMINISTRAÇÃO DO PESSOAL (3071495) ', cargo 'SUBTENENTE (AER.) ' na situação 'Apreciado - Legal'.
a. Justificativa do Gestor de Pessoal: Não há. Verificação efetuada no âmbito do TCU.
b. Análise do Controle Interno:  Não há. Verificação efetuada no âmbito do TCU.
10.3. O detalhamento da inconsistência acima elencada encontra-se no anexo II dessa instrução.
10.4. Encaminhamento do ato:
10.4.1. Considerar ILEGAL e recusar registro  do ato de Reforma de JOSE BEZERRA FILHO do quadro de pessoal do órgão/entidade MINISTÉRIO DA DEFESA-COMANDO DA AERONÁUTICA (VINCULADOR) , com base nos arts. 71, inciso III, da Constituição Federal, 1º, inciso V, e 39, inciso II, da Lei 8.443/1992 e 260, § 1º, do Regimento Interno.
11. Ato: 36528/2019 - Interessado: PAULO ROBERTO MARTINS MENDONCA - CPF: XXX.440.718-XX
11.1. Parecer do Controle Interno: considerar o ato Legal.
11.2. Por intermédio de análises realizadas por esta Unidade Técnica no presente ato, não se constatou irregularidade que obste a chancela pela legalidade.
11.3. Encaminhamento do ato:
11.3.1. Considerar LEGAL e conceder registro do ato de PAULO ROBERTO MARTINS MENDONCA.
12. Ato: 37164/2019 - Interessado: ODENIR SA DE PAIVA - CPF: XXX.028.652-XX
12.1. Parecer do Controle Interno: considerar o ato Legal.
12.2. Por intermédio de análises realizadas por esta Unidade Técnica no presente ato, não se constatou irregularidade que obste a chancela pela legalidade.
12.3. Encaminhamento do ato:
12.3.1. Considerar LEGAL e conceder registro do ato de ODENIR SA DE PAIVA.
Conclusão:
13. A abrangência e a profundidade das verificações levadas a efeito fundamentam convicção de que os atos 37164/2019 e 36528/2019 podem ser apreciados pela legalidade, em razão de não terem sido encontradas irregularidades nos atos, de acordo com o item Exame das Constatações desta instrução.
14. A abrangência e a profundidade das verificações levadas a efeito fundamentam convicção de que os atos 29083/2019 e 28101/2019 podem ser apreciados pela ilegalidade, em razão das irregularidades apontadas no item Exame das Constatações desta instrução, que representam afronta à legislação e à jurisprudência de referência.
15. Os aludidos atos deram entrada neste Tribunal há menos de cinco anos, não sendo aplicável, portanto, o procedimento de contraditório e ampla defesa determinado pelo Acórdão 587/2011-TCU-Plenário.
Proposta de encaminhamento:
16. Ante o exposto, com fundamento no art. 71, inciso III, da Constituição Federal, no art. 1º, inciso V, e art. 39, incisos I e II, da Lei 8.443/1992, no art. 260 do Regimento Interno do Tribunal de Contas da União, propõe-se:
16.1. Considerar ILEGAIS e recusar registro  dos atos de Reforma de JOSE BEZERRA FILHO e CLEBER LEITE DE ALMEIDA do quadro de pessoal do órgão/entidade MINISTÉRIO DA DEFESA-COMANDO DA AERONÁUTICA (VINCULADOR) , com base nos arts. 71, inciso III, da Constituição Federal, 1º, inciso V, e 39, inciso II, da Lei 8.443/1992 e 260, § 1º, do Regimento Interno.
16.2. Considerar LEGAIS e conceder o registro dos atos de ODENIR SA DE PAIVA e PAULO ROBERTO MARTINS MENDONCA."
3.	Enfim, por intermédio do Exmo. Sr. Procurador Rodrigo Medeiros de Lima, o MPTCU manifestou a sua discordância em relação à referida proposta da unidade técnica, tendo consignado, para tanto, o seu parecer à Peça 15 nos seguintes termos:
"Trata-se de processo consolidado com 4 atos de reforma concedidas pelo Ministério da Defesa - Comando da Aeronáutica.
2. Após aplicação das críticas automáticas a Secretaria de Fiscalização de Pessoal (Sefip) propôs a legalidade e registro dos atos de Paulo Roberto Martins Mendonça e Odenir Sá de Paiva, e a ilegalidade e negativa de registro dos atos de Cleber Leite de Almeida e José Bezerra Filho, em razão de possível acumulação com outros vínculos (peças 7-8) .
3. Ocorre que todos os ex-militares acima referenciados já faleceram, consoante se vê nas consultas ao Sistema Informatizado de Controle de Óbitos (Sisobi) acostadas às peças 11-14.
4. Aplica-se, portanto, aos casos, o disposto no § 5º do art. 260 do Regimento Interno do TCU, segundo o qual 'O Tribunal poderá considerar prejudicado, por perda de objeto, o exame dos atos de admissão e concessão cujos efeitos financeiros tenham se exaurido antes de sua apreciação'.
5. Desse modo, este representante do Ministério Público de Contas da União opina no sentido de que o Tribunal considere prejudicados, por perda de objeto, os atos de reforma em apreço."
É o Relatório.

não há.

Procurador Rodrigo Medeiros de Lima.

PESSOAL. REFORMA. BENEFICIÁRIOS JÁ FALECIDOS. ATOS SEM O ATUAL EFEITO FINANCEIRO. Apreciação PREJUDICADA POR PERDA DE OBJETO. DETERMINAÇÃO. ARQUIVAMENTO.

REFORMA (REFO)

Secretaria de Fiscalização de Pessoal (Sefip).

Trata-se de reformas deferidas pela Diretoria de Administração de Pessoal junto ao Comando da Aeronáutica sob as seguintes condições:
	Peça
	Beneficiário
	Número 
do Ato
	Tipo de Ato
	Data do Nascimento
	Vigência
	Enviado
ao TCU

	2
	Cléber Leite de Almeida
	28101/2019
	Inicial
	14/8/1977
	6/1/2019
	2/4/2019

	3
	José Bezerra Filho
	29083/2019
	Inicial
	28/7/1941
	30/1/2017
	9/4/2019

	4
	Paulo Roberto Martins Mendonça
	36528/2019
	Inicial
	25/8/1950
	23/11/2016
	23/4/2019

	5
	Odenir Sá de Paiva
	37164/2019
	Inicial
	26/6/1947
	16/8/2001
	17/4/2019

2.	De toda sorte, após a análise final do feito, a Sefip pugnou pela legalidade dos atos em favor de Odenir Sá de Paiva e Paulo Roberto Martins Mendonça e pela ilegalidade dos atos em favor de Cléber Leite de Almeida (Peça 2) , diante da indevida acumulação com o vínculo na RAIS perante o "Cindacta IV", e de José Bezerra Filho (Peça 3) , diante da indevida acumulação com a reforma sob o nº 10714952-07-2000-001736-7 no e-Pessoal (Sisac) , tendo o MPTCU opinado, todavia, pelo prejuízo à apreciação de mérito dos aludidos atos, por perda de objeto, nos termos do art. 260, § 5º, do RITCU, em face do falecimento de todos os interessados (Peças 11-14) .
3.	O TCU pode incorporar o parecer do MPTCU a estas razões de decidir, sem prejuízo de, adicionalmente, determinar que o órgão de origem atente para a necessidade de evitar a repercussão das ilegalidades suscitadas pela Sefip sobre as eventuais pensões militares subsequentes.
4.	Bem se observa que Odenir Sá de Paiva teria falecido em 20/12/2002 (Peça 14) e Paulo Roberto Martins Mendonça teria falecido em 7/6/2019 (Peça 13) , ao passo que José Bezerra Filho teria falecido em 15/7/2019 (Peça 12) e Cléber Leite de Almeida teria falecido em 28/5/2019 (Peça 11) , tendo cessado, por conseguinte, os efeitos financeiros das aludidos reformas.
5.	O TCU deve considerar prejudicada, portanto, a apreciação de mérito dos aludidos atos iniciais de reforma em favor de Cléber Leite de Almeida, José Bezerra Filho, Paulo Roberto Martins Mendonça e Odenir Sá de Paiva, por perda de objeto, nos termos do art. 260, § 5º, do RITCU, sem prejuízo de determinar que o órgão de origem atente para a necessidade de evitar a repercussão das suscitadas ilegalidades sobre as eventuais pensões militares subsequentes.
Ante o exposto, pugno pela prolação do Acórdão ora submetido a este Colegiado.
TCU, Sala das Sessões, em 30 de abril de 2020.
Ministro-Substituto ANDRÉ LUÍS DE CARVALHO 
Relator